【裁判字號】    99,上,521
【裁判日期】    990928
【裁判案由】    債務人異議之訴
【裁判全文】
臺灣高等法院民事判決                   99年度上字第521號
上  訴  人  甲○○
訴訟代理人  蘇清文律師
            張馻哲律師
被  上訴人  乙○○
訴訟代理人  尤英夫律師
            黃宗哲律師
            胡智忠律師
上列當事人間債務人異議之訴事件，上訴人對於民國99年3月31
日臺灣臺北地方法院第一審判決（98年度訴字第1614號）提起上
訴，並為訴之追加，本院於99年9月14日言詞辯論終結，判決如
下：
    主  文
原判決關於駁回上訴人下列第三項之訴部分，及訴訟費用之裁判
均廢棄。
被上訴人不得執臺灣臺北地方法院九十八年度司執字第六八七０
六號清償債務強制執行事件及臺灣板橋地方法院九十八年度司執
助字第三二三０號清償債務強制執行事件所據之執行名義，即臺
灣桃園地方法院民國九十八年七月一日桃院永九六執三字第八０
六一號債權憑證、臺灣臺北地方法院七十四年度促字第二００九
號支付命令及確定判決證明書所示，其中民國七十三年十二月三
十日起至民國八十一年三月四日止，按中央銀行核定放款利率二
分之一計算之利息部分，對上訴人聲請強制執行。
臺灣臺北地方法院九十八年度司執字第六八七０六號清償債務強
制執行事件及臺灣板橋地方法院九十八年度司執助字第三二三０
號清償債務強制執行事件關於上項部分所為之強制執行程序應予
撤銷。
其餘上訴及追加之訴均駁回。
第一審、第二審及追加之訴訴訟費用均由上訴人負擔。
    事實及理由
壹、程序方面
一、被上訴人抗辯：上訴人提起者為債務人異議之訴（下稱原起
    訴部分），目的在於排除執行法院之執行行為，屬形成之訴
    性質。惟上訴人追加第三項聲明為「被上訴人不得執臺灣臺
    北地方法院（下稱臺北地院）98年度司執字第68706號清償
    債務強制執行事件（下稱北院執行事件）及臺灣板橋地方法
    院（下稱板橋地院）98年度司執助字第3230號清償債務強制
    執行事件（下稱系爭執行事件）所據之執行名義，即臺灣桃
    園地方法院民國98年7月1日桃院永96執三字第8061號債權憑
    證（下稱系爭債權憑證）、臺北地院74年度促字第2009號支
    付命令及確定判決證明書（下稱系爭支付命令，與系爭債權
    憑證合則稱系爭執行名義）對上訴人聲請強制執行」（見本
    院卷第38頁背面、第133頁背面，下稱追加部分），係屬行
    為或不行為之請求，應為給付之訴性質。是故，原起訴部分
    為形成之訴，追加部分為給付之訴，要不符合民事訴訟法第
    255條第1項各款事由。因此，上訴人之追加部分為不合法云
    云。
二、按訴狀送達後，上訴人不得將原訴變更或追加他訴。但擴張
    或減縮應受判決事項之聲明者，不在此限，此觀諸民事訴訟
    法第255條第1項第3款規定自明。又第二審訴之變更或追加
    ，非經他造同意，不得為之。但第255條第1項第2款至第6款
    情形，不在此限。同法第446條第1項亦有明定。另按，執行
    名義成立後，如有消滅或妨礙債權人請求之事由發生，債務
    人得於強制執行程序終結前，向執行法院對債權人提起異議
    之訴。強制執行法第14條第1項前段定有明文。職是而論，
    債務人異議之訴，係債務人主張執行名義所示之請求權，有
    消滅或妨礙債權人請求之事由，因此提起訴訟，請求判決不
    許強制執行，以排除執行名義之執行力。
三、經查，上訴人於本院追加部分之聲明為「被上訴人不得執系
    爭執行名義為執行名義，對上訴人聲請強制執行」，核屬請
    求判決不許被上訴人執系爭執行名義，對上訴人強制執行，
    以排除系爭執行名義之執行力，要係債務人異議之訴得請求
    之聲明。是揆諸上二之規定及說明意旨，上訴人之追加部分
    ，當屬擴張應受判決事項之聲明，雖被上訴人不同意其追加
    ，仍應予准許，先此指明。
貳、實體方面
一、上訴人起訴主張：被上訴人以系爭債權憑證（其所示債務下
    稱系爭債務）為執行名義，向臺北地院請求對伊在板橋地院
    98年度存字第1278號提存事件之提存金新臺幣（下同）82萬
    3333元（下稱系爭提存金）為強制執行。嗣經北院執行事件
    囑託系爭執行事件執行，板橋地院旋於98年8月20日核發板
    院輔98司執助菊字第3230號執行命令（下稱系爭執行命令）
    ，扣押系爭提存金。惟被上訴人本係伊父陳江明之債權人（
    陳江明對被上訴人所負債務，下通稱為陳江明債務），伊與
    被上訴人間並無債權債務關係，且於陳江明死亡後，伊即主
    張限定或拋棄繼承，自毋需負擔陳江明債務。又伊於70 年5
    月3日與訴外人張慶忠結婚後，即未與陳江明同居共財，父
    女間幾無往來，無從知悉被上訴人與陳江明間之債權債務關
    係，依民法繼承編施行法第1之3條第4項之規定，伊得以所
    得遺產為限，負陳江明債務之清償責任。以故，被上訴人不
    得向伊要求清償陳江明債務，而系爭提存金為伊個人之財產
    ，被上訴人自不得請求強制執行。況被上訴人前與伊協商處
    理陳江明債務時，曾向伊表示不再索討系爭債務，有免除系
    爭債務之意思表示，今再對伊之財產聲請強制執行，有違誠
    信。再者，被上訴人所持之系爭執行名義，係表彰200萬元
    之票據債權，非單純之借款債權，陳江明與訴外人裴深言為
    連帶債務人，其中裴深言係支票背書人，而系爭支付命令於
    74年間確定時，起算5年短期時效，至79年間已時效完成，
    被上訴人卻遲至85、86年方聲請強制執行，自已罹於時效。
    而被上訴人於86年3月5日，以系爭支付命令為執行名義在桃
    園地院85年度執字第3412號強制執行事件（下稱桃院執行事
    件）中，聲明參與分配，桃園地院業於95年8月14日駁回被
    上訴人強制執行之聲請，時效視為不中斷，則無論系爭支付
    命令究係票據債權或借款債權，至95年間均已罹於時效，伊
    自得拒絕給付。縱認系爭債務之時效，業因被上訴人聲請強
    制執行或核發債權憑證而中斷，惟被上訴人係於86年3月5日
    參與分配，至少於81年3月5日前，系爭債務之遲延利息已罹
    於5年消滅時效，伊得就利息部分主張時效抗辯。此外，被
    上訴人前曾於85年5月7日桃院執行事件，聲請對陳江明之財
    產為強制執行，經桃園地院查封陳江明所有位於桃園縣中壢
    市○○段551、551之1地號之兩筆土地（下合稱系爭土地）
    ，目前執行程序尚未終結，且系爭土地面積489.65平方公尺
    ，公告現值（98年）為每平方公尺1萬7200元，總計至少值
    842萬1980元，市值亦在1600餘萬元以上，足以清償陳江明
    債務，被上訴人如再對系爭提存金為執行，恐超額執行。爰
    依強制執行法第14條提起債務人異議之訴，聲明：系爭執行
    事件及北院執行事件所為之強制執行程序，均應予撤銷。
二、被上訴人則以：上訴人就其主張無從知悉陳江明債務部分，
    應負舉證責任。又系爭支付命令非票據債務，此觀諸系爭支
    付命令之債務人，非僅陳江明一人即可得知，故不適用5年
    短期時效。且系爭支付命令係於74年3月1日確定，伊於86年
    3 月5日向桃院執行事件聲明參與分配，雖桃園地院於95年8
    月14日裁定（下稱桃院裁定）駁回伊之強制執行聲請。惟經
    伊就桃院裁定提起抗告，經本院以95年度抗字第1417號裁定
    （下稱高院抗告裁定）廢棄，故伊聲明參與分配之程序未遭
    駁回，系爭債務時效確因伊聲明參與分配而中斷，不論本息
    均未罹於15年之消滅時效。另伊於98年8月10日，持系爭債
    權憑證為執行名義聲請強制執行，亦未罹於時效。再者，系
    爭土地之查封登記業經塗銷，並無重複執行或超額執行之情
    形。此外，伊從未免除系爭債務。況桃園地院民事執行處於
    86年2月20日曾發出通知，要求上訴人、陳錦榮、陳以棠及
    裴深言對系爭土地鑑定價格表示意見，顯見上訴人對陳江明
    債務完全知悉，並未異議，今又否認系爭債務，令人意外等
    語置辯，並聲明：上訴人於原審之訴駁回。
三、本件經原審判決上訴人之訴駁回。上訴人不服原審判決，提
    起上訴，聲明及追加聲明為：(一)原判決廢棄。(二)系爭執行事
    件，及北院執行事件之強制執行程序，均應予撤銷。(三)被上
    訴人不得執系爭支付命令、系爭債權憑證，對上訴人聲請強
    制執行。被上訴人則聲明：上訴及追加之訴均駁回。
四、兩造不爭執之事實（見本院99年7月26日、8月23日準備程序
    筆錄，並依判決格式修正或刪減文句，或依爭點論述順序整
    理內容）
（一）陳江明於72年間簽發並交付支票6 紙（下合稱系爭支票）
      於被上訴人，其後系爭支票陸續跳票，被上訴人依系爭支
      票所示金額，向臺北地院聲請對陳江明核發支付命令。
（二）被上訴人以陳江明及斐深言積欠被上訴人債務之理由，聲
      請臺北地院核發系爭支付命令為：「債務人應於本命令送
      達後20日內之不變期間內，向債權人連帶清償200萬元，
      及自73年12月30日起至清償日止，按中央銀行核定放款利
      率二分之一計算之利息，並賠償督促程序費用」，嗣於74
      年3月1日確定。
（三）被上訴人於85年間，以臺北地院74年度促字第2037號、第
      7818號支付命令暨確定證明書（下分別稱北院74促2037支
      付命令、北院74促7818支付命令）為執行名義，於桃院執
      行事件，聲請對陳江明所有之系爭土地為強制執行。嗣於
      桃院執行事件程序進行中，又以臺北地院74年度促字第
      2052號、第1853號（下分別稱北院74促2052支付命令、北
      院74促1853支付命令）及系爭支付命令，暨各該確定證明
      書為執行名義，於86年3月5日聲明參與分配。惟因被上訴
      人未代辦系爭土地之繼承登記（甲○○、陳逢禧【原名陳
      錦榮】、陳以棠及斐深言為陳江明之繼承人），經桃園地
      院於95年8月14日以桃院裁定駁回被上訴人強制執行之聲
      請。嗣經高院抗告裁定廢棄，桃園地院乃函請中壢地政事
      務所（下稱中壢地政所）辦理查封登記，中壢地政所於95
      年6月19日函囑由被上訴人接續查封登記。然因被上訴人
      聲請換發債權憑證，桃園地院乃改分96年度執字第8061號
      ，並於98年7月1日核發桃院永96執三字第8061號債權憑證
      4份（包含系爭債權憑證）結案，系爭土地之查封登記業
      經塗銷。
（四）裴深言、上訴人、陳逢禧、陳福麟、陳家昌及劉永芬（下
      合稱裴深言等人）以陳江明未積欠如北院74促2037支付命
      令、北院74促7818支付命令所示債務之理由，向板橋地院
      提起97年度訴字第828號債務人異議之訴，上訴人並聲請
      停止執行板橋地院97年度執字第74456號執行事件之強制
      執行程序，且依板橋地院97年度聲字第996號裁定提供系
      爭提存金（98年度存字第1278號）。前開債務人異議之訴
      嗣經板橋地院於98年1月23日判決駁回，斐深言等人提起
      上訴，目前由本院以98年度上字第255號受理在案。
（五）被上訴人再持系爭債權憑證，於98年8月10日聲請強制執
      行斐深言所有，位於臺北縣新店市○○路115巷1號之動產
      ，另聲請囑託板橋地院強制執行上訴人系爭提存金。臺北
      地院以北院執行事件受理後，即囑託板橋地院強制執行，
      板橋地院旋於98年8月20日以系爭執行命令（98年度司執
      助字第3230號）扣押系爭提存金。經板橋地院提存所於98
      年8月24日同意予以扣押後，板橋地院嗣於98年8月26日核
      發准許被上訴人於上訴人依法得取回系爭提存金時，可收
      取上訴人提存之現金82萬3333元及其利息之執行命令。
（六）上訴人於98年9月4日提起本件債務人異議之訴，並聲請停
      止系爭執行事件之執行。
（七）被上訴人持有被證4之承諾書（下稱系爭承諾書），其上
      載明陳江明向被上訴人借到605萬元（見原審98年度審訴
      字第5012號卷【下稱審訴卷】第64頁至65頁）。
（八）上訴人繼承陳江明如本院卷第68頁至第70頁所示之不動產
      。
（九）上揭事實，並有兩造不爭執其形式真正（見本院卷第73頁
      、第74頁背面）之系爭執行命令、板橋地院提存所98年8
      月24日（98）存字第1278號函、板橋地院98年度存字第12
      78號提存書、桃院執行事件被上訴人參與分配卷、系爭土
      地登記謄本、本院98年度上字第255號通知書、板橋地院
      97年度聲字第996號裁定、臺北地院98年度審聲字第826
      號裁定、臺北地院98年度存字第3282號提存書、系爭債權
      憑證、板橋地院97年度訴字第828號判決、系爭支票、系
      爭承諾書、北院74促2052、1853、7818、20 37及系爭支
      付命令暨確定證明書、被上訴人強制執行始末明細表、高
      院抗告裁定、桃院執行事件通知書、執行筆錄、送達證書
      （以上均影本）附卷可稽（分別見審訴卷第5頁至第6頁、
      第8頁至第18頁、第35頁至第36頁、第40頁至第46頁、第
      58頁至第68頁、第71頁至第82頁、原審卷第21頁至第24頁
      、第62頁、第72頁至第79頁），自堪信為真實。
五、經本院於99年7月26日、8月23日與兩造整理並協議簡化之爭
    點為（見本院卷第74頁、第86頁背面、第132頁背面，並依
    論述之先後與妥適，而調整其順序、內容）
（一）上訴人曾否就陳江明遺產為限定繼承或拋棄繼承？
（二）上訴人是否僅於繼承陳江明遺產範圍內，負償還系爭債務
      之責？
  １、由上訴人繼續履行系爭債務，對上訴人是否顯失公平？
  ２、上訴人與陳江明是否同財共居？是否知悉陳江明對被上訴
      人負陳江明債務？
（三）被上訴人得否聲請強制執行系爭提存金？
  １、被上訴人曾否向上訴人為免除系爭債務之意思表示？
  ２、系爭提存金是否為陳江明遺產？
  ３、系爭提存金得否為執行標的？
  ４、被上訴人有無超額執行？
（四）系爭債務是否罹於時效？
  １、系爭債務之性質為何？
  ２、本件有無民法第136條第2項規定之適用？
  ３、系爭債務之利息請求權，是否罹於5年時效之規定？上訴
      人得否拒絕給付此部分之利息？
六、茲就爭點分別論述如下
（一）上訴人未曾就陳江明遺產為限定繼承或拋棄繼承。
  １、上訴人係以：張慶忠證稱伊曾向陳以棠表示拋棄繼承陳江
      明之遺產，且向財政部臺北市國稅局調閱之陳江明遺產稅
      申報書影本等資料（見本院卷第16頁至第22頁），顯示伊
      未列名為繼承人，足見伊未繼承陳江明之遺產，堪認伊就
      陳江明之遺產有拋棄繼承之事實云云
  ２、然查，依上訴人不爭執形式真正（見本院卷第74頁背面）
      之財政部臺北市國稅局99年2月12日財北國稅資字第09902
      07612號函及其附件所示（見本院卷第53頁至第60頁）：
      陳江明之繼承人前後共申報過二次遺產稅，其中一次為76
      年6月24日，該部分資料因逾保管年限，無法提供本院，
      另一次則為86年6月12日，並檢附遺產申報書等資料影本
      。而該檢附之遺產申報書等資料影本（見本院卷第54頁至
      第60頁），即與上訴人提出之陳江明遺產稅申報書影本等
      資料（見本院卷第16頁至第22頁）相同。由是可見，陳江
      明之繼承人既有二次遺產稅之申報情形，自不能僅以上訴
      人未列名為86年6月12日之繼承人，即推斷上訴人已就陳
      江明遺產為限定繼承或拋棄繼承，至屬明灼。
  ３、況查，上訴人繼承陳江明如本院卷第68頁至第70頁所示之
      不動產等事實，為兩造所無異詞（見上四之（八）及本院
      卷第121頁），且有臺北市○○區○○段4小段178至181、
      190、191、194號等地號土地（下合稱系爭正義段土地）
      登記謄本影本及異動索引附卷可稽（分別見本院卷第61
      頁至第67頁、第107頁至第120頁），自堪認為實在。
  ４、上訴人雖辯以：上開繼承登記乃債權人林棟樑於強制執行
      程序代辦繼承登記，伊不知系爭正義段土地辦理為伊公同
      共有云云，並提出臺北地院88年度北簡字第9180號宣示判
      決筆錄（下稱系爭北院判決）影本為證云云。然而，系爭
      北院判決之基本事實，為林棟樑請求上訴人等陳江明之繼
      承人給付繼承登記費用，而將上訴人列為陳江明之繼承人
      ，惟上訴人於系爭北院判決時，未曾以業就陳江明之遺產
      為限定繼承或拋棄繼承為抗辯（見本院卷第124頁背面至
      第126頁），是其於本件再為抗辯，已非可信，此其一。
      又上訴人既於系爭北院判決即知悉系爭正義段土地登記為
      伊公同共有，倘上訴人就陳江明之遺產確為限定繼承或拋
      棄繼承，而認其登記不正確，非不能向地政機關申請更正
      登記，乃上訴人逾十年均未為更正申請，尤見其抗辯非可
      採信，此其二。據此足徵，上訴人上揭所辯，並不足取，
      應堪確定。
  ５、再者，審諸證人即上訴人之夫張慶忠證稱：上訴人有跟伊
      大舅子（上訴人之兄弟）講，伊不繼承陳江明的遺產，請
      伊大舅子辦繼承時，幫上訴人辦理拋棄繼承，但後來從資
      料看起來，是沒有辦限定繼承或拋棄繼承等語（見原審卷
      第34頁）觀之，顯見上訴人未親自辦理限定繼承或拋棄繼
      承，當可認定。
  ６、復查，於陳江明死亡時，不論限定繼承或拋棄繼承，均屬
      需於一定期間內為之要式行為（98年6月10日修正公布前
      之民法第1156條、74年6月3日修正公布前之民法1174條規
      定參照）。乃上訴人是否符合規定，而為限定繼承或拋棄
      繼承，殊難以張慶忠不明確之證言得以認定。由此益證，
      上訴人所謂其對陳江明遺產為限定繼承或拋棄繼承，要非
      可取。此外，上訴人就其對陳江明遺產業為限定繼承或拋
      棄繼承之積極事實，未舉證以實其說，自難憑其空言，即
      予採信。職是，上訴人未曾就陳江明遺產為限定繼承或拋
      棄繼承，堪以認定。
（二）上訴人非僅於繼承陳江明遺產範圍內，負償還系爭債務之
      責。
  １、由上訴人繼續履行系爭債務，對上訴人未顯失公平。
    上訴人辯稱：被上訴人前於桃院執行事件聲請對系爭土地
      強制執行，惟未遵桃園地院指示代辦繼承登記，否則系爭
      債務已受償完畢。乃被上訴人未配合執行所生之不利益，
      卻要由伊承擔，顯失公平。況被上訴人對系爭土地或陳江
      明其他遺產聲請強制執行，即可滿足系爭債務，被上訴人
      實無對伊之個人財產聲請強制執行之必要云云。
    惟按，繼承在民法繼承編中華民國九十八年五月二十二日
      修正施行前開始，繼承人因不可歸責於己之事由或未同居
      共財者，於繼承開始時無法知悉繼承債務之存在，致未能
      於修正施行前之法定期間為限定或拋棄繼承，且由其繼續
      履行繼承債務顯失公平者，於修正施行後，以所得遺產為
      限，負清償責任。民法繼承編施行法第1條之3第4項定有
      明文。是所謂顯失公平，係指由繼承人繼續履行繼承之債
      務，對於該繼承人所生之損害，與該繼承人繼承所得之財
      產相較，有失公平而言。
    經查，上訴人繼承陳江明之系爭正義段土地，公告現值合
      計達622萬7767元；而上訴人於起訴狀第4頁自承，系爭土
      地之公告現值在1600萬元以上（見審訴卷第3頁背面）。
      準此而論，由上訴人繼續履行系爭債務，未有顯失公平之
      處，至為明悉。
    再按，債務人因繼承、強制執行、徵收或法院之判決，於
      登記前已取得不動產物權者，執行法院得因債權人之聲請
      ，以債務人費用，通知登記機關登記為債務人所有後而為
      執行。強制執行法第11條第3項固有明定。惟此乃為符合
      不動產物權須辦理繼承登記，始得處分，而為便於債權人
      進行強制執行，故規定執行法院得因債權人之聲請，以債
      務人之費用，通知登記機關登記為繼承人所有後，再為強
      制執行，非謂債權人有為債務人代為辦理繼承登記之法定
      義務。職是而論，債權人自得審酌債權數額多寡、代墊繼
      承登記費用若干、程序進行難易程度、有無其他受償途徑
      等各種情況，決定是否為債務人代為辦理繼承登記。
    卷查，被上訴人前於桃院執行事件聲請對系爭土地強制執
      行時，雖未依桃園地院指示代辦繼承登記。惟揆諸上之
      說明意旨所示，被上訴人是否代辦系爭土地之繼承登記，
      要屬對系爭土地進行強制執行之必要程序，而非其法定義
      務。乃上訴人竟以之抗辯：未辦理系爭土地繼承登記所生
      不利益，由伊承擔，係屬顯失公平云云，要非可採，至為
      明灼。蓋上訴人既為陳江明之繼承人，應由上訴人辦理系
      爭土地之繼承登記，方屬正途。豈能據上開強制執行法規
      定，而認被上訴人有代為辦理繼承登記之義務。是上訴人
      上揭所辯，實非可採，應無疑問。從而，由上訴人繼續履
      行系爭債務，對上訴人未顯失公平，洵堪認定。
  ２、由上訴人繼續履行系爭債務，既對上訴人未顯失公平，則
      關於「上訴人與陳江明是否同財共居？是否知悉陳江明對
      被上訴人負陳江明債務？」之爭點，即無贅予論列之必要
      。
    按繼承在民法繼承編中華民國98年5月22日修正施行前開
      始，繼承人因不可歸責於己之事由或未同居共財者，於繼
      承開始時無法知悉繼承債務之存在，致未能於修正施行前
      之法定期間為限定或拋棄繼承，且由其繼續履行繼承債務
      顯失公平者，於修正施行後，以所得遺產為限，負清償責
      任。修正民法繼承編施行法第1之3條第4項定有明文。
    基此而論，本件倘須適用民法繼承編施行法第1之3條第4
      項之規定，必須符合「上訴人因不可歸責於己之事由或未
      與陳江明同居共財」、「上訴人於繼承開始時，無法知悉
      陳江明債務之存在」、「由上訴人繼續履行系爭債務，有
      顯失公平之情形」、「以上訴人所得遺產為限」等要件。
      然而，由上訴人繼續履行系爭債務，對於上訴人未有顯失
      公平之情形，業經認定如上１所示。是則，不論上訴人是
      否與陳江明同財共居？上訴人是否知悉陳江明對被上訴人
      負陳江明債務？本件均不能適用民法繼承編施行法第1之3
      條第4項之規定，至為明確。職是，關於「上訴人與陳江
      明是否同財共居？是否知悉陳江明對被上訴人負陳江明債
      務？」等爭點，即無贅予論列之必要，附此指明。
（三）被上訴人得聲請強制執行系爭提存金。
  １、被上訴人未曾向上訴人為免除系爭債務之意思表示。
    按當事人主張有利於己之事實者，就其事實有舉證之責任
      。但法律別有規定，或依其情形顯失公平者，不在此限。
      民事訴訟法第277條定有明文。而請求履行債務之訴，原
      告就其所主張債權發生原因之事實，固有舉證之責任。惟
      被告自認此項事實而主張該債權已因免除而消滅，則該免
      除之事實，應由被告負舉證之責任（最高法院28年上字第
      1920號判例意旨參照）。查上訴人抗辯：被上訴人已免除
      系爭債務云云，惟為被上訴人所否認，揆諸上開規定及說
      明意旨，自應由上訴人負舉證之責。
    然查，細譯證人張慶忠陳稱：因被上訴人說有書面的東西
      ，但他沒有提出；被上訴人說如果和解，會把支票都還給
      伊，但說這些錢不包含律師費，要伊等自行負擔律師費，
      當時尤律師在場，所以尤律師起立咆哮，認為被上訴人沒
      有經過尤律師的同意，怎麼可以不經過尤律師同意即和解
      ，後來氣氛不好，就沒有達成和解，已經談了2個多鐘頭
      ，到晚上6點多就回家了；剛開始被上訴人是說上訴人可
      以不清償系爭債務，他說因為陳江明已往生，票是陳江明
      的，所以他就說陳江明已死亡，不想要了，這是在和解的
      過程中剛開始所說的，因為開始談的時候，場面很溫馨，
      後來因為尤律師責問被上訴人為何自己談和解，場面很尷
      尬，就不歡而散等語（見原審卷第34頁背面、第35頁）以
      觀，足見縱被上訴人有為不想要系爭債務之陳述，惟其真
      意是否為免除系爭債務？或免除部分系爭債務，以為和解
      條件？或係客套之開場話？究係對上訴人而為？或對陳江
      明之全體繼承而為？均未臻明確，殊難據張慶忠之證言，
      即認定被上訴人有免除系爭債務之意。
    佐諸證人尤英夫結稱：被上訴人沒有說陳江明死了，上訴
      人就不用再清償債務的話；當天沒有和解，是因為被上訴
      人說600多萬他要拿去，律師費用要對方負擔，對方反對
      ，也希望少付一點；沒有聽到被上訴人對上訴人說這是裴
      深言個人債務，與上訴人及陳江明無關，並同意免除上訴
      人債務的話等情（見原審卷第36頁）參互以察，益徵張慶
      忠所述上開情節，應係被上訴人提起強制執行程序後，雙
      方協議和解之過程，被上訴人未有表示免除系爭債務責任
      之意，甚為明悉。
    況且，張慶忠為上訴人之夫，與上訴人利害與共，證言是
      否全無偏頗，已屬可疑。而尤英夫為律師，且具結後而為
      陳述（見原審卷第36頁、第38頁），其證言當較為可信。
      此外，上訴人就被上訴人曾免除系爭債務之事實，並未舉
      證以實其說，自難憑其空言抗辯，即予採信，應屬明確。
  ２、系爭提存金應非為陳江明之遺產。
      查系爭提存金係上訴人依板橋地院97年度聲字第996號裁
      定，為停止板橋地院96年度執字第74456號強制執行程序
      而提出之擔保提存等情，業經調閱板橋地院98年度存字第
      1278號擔保提存事件卷宗核對無誤。是衡諸常情，系爭提
      存金應係上訴人之個人財產，且無證據證明係陳江明之遺
      產，應堪確定。
  ３、系爭提存金得為執行標的。
    上訴人係辯以：系爭提存金係伊於另案債務人異議之訴訴
      訟中，依板橋地院97年度聲字第996號裁定，為停止板橋
      地院96年度執字第74456號強制執行程序所提出之擔保提
      存金。伊提出系爭提存金後，發生停止強制執行之效力，
      而另案債務人異議之訴目前尚未判決確定。是若准許被上
      訴人執行並收取系爭提存金，伊供擔保停止執行之效力將
      無從繼續，侵害伊之財產權利，並影響另案債務人異議之
      訴之進行，故系爭提存金不得為強制執行標的云云。
    然查，裴深言等人以陳江明未積欠如北院74促2037支付命
      令、北院74促7818支付命令所示債務之理由，向板橋地院
      提起另案債務人異議之訴，上訴人聲請停止執行板橋地院
      97 年度執字第74456號執行事件之強制執行程序，且依板
      橋地院97年度聲字第996號裁定提供系爭提存金；另案債
      務人異議之訴嗣經板橋地院於98年1月23日判決駁回，斐
      深言等人提起上訴，目前由本院以98年度上字第255號受
      理；被上訴人再持系爭債權憑證，聲請臺北地院以北院執
      行事件強制執行系爭提存金等執行標的，經臺北地院囑託
      板橋地院強制執行，板橋地院以系爭執行命令扣押系爭提
      存金；再經板橋地院提存所於98年8月24日同意予以扣押
      後，板橋地院後於98年8月26日核發准許被上訴人於上訴
      人依法得取回系爭提存金時，可收取系爭提存金之執行命
      令等節，為兩造所不爭執（見上四之（四）、（五）所載
      ），自堪認為實在。
    再按，繼承人對於被繼承人之債務，負連帶責任。98年6
      月10日修正公布前之民法第1153條第1項定有明文。而連
      帶債務之債權人，得對於債務人中之一人或數人或其全體
      ，同時或先後請求全部或一部之給付。連帶債務未全部履
      行前，全體債務人仍負連帶責任。民法第273條亦有明定
      。
    查上訴人未就陳江明遺產為限定繼承或拋棄繼承；而上訴
      人非僅於繼承陳江明遺產範圍內，負償還系爭債務之責；
      且系爭提存金為上訴人所有等節，業分別認定如上（一）
      、（二）及３所示。從而，系爭提存金既為上訴人所有，
      即為其責任財產，當得為執行標的。被上訴人為系爭債務
      之債權人，而聲請對系爭提存金強制執行，自屬有據。
    至系爭提存金雖係依另案債務人異議之訴所為裁定，為停
      止執行板橋地院97年度執字第74456號執行事件之強制執
      行程序，備供該執行事件債權人因停止執行所受損害，而
      提存之擔保金，惟仍屬上訴人之責任財產。且板橋地院於
      98年8月26日核發之上開執行命令，係准許被上訴人於上
      訴人依法得取回系爭提存金時，始收取系爭提存金。質言
      之，此為附條件之收取命令，即於上訴人依法得取回系爭
      提存金時，被上訴人始得收取系爭提存金。因此，該執行
      命令對於另案債務人異議之訴，及系爭提存金停止執行之
      效力，均不生影響。蓋於另案債務人異議之訴確定前，上
      訴人依法尚不得取回系爭提存金。
    據此可知，上訴人上開所辯，要非可採。故系爭提存金得
      為執行標的，至堪認定。
  ４、被上訴人無超額執行。
    上訴人另辯以：系爭土地市值至少應在1600餘萬元以上，
      足以償付系爭債務。被上訴人於系爭土地查封狀態中，又
      於98年8月12日聲請執行系爭提存金，顯有超額查封之情
      事。該超額執行之情形，不因被上訴人嗣於98年9月間聲
      請撤銷系爭土地查封而受影響云云。
    經按，查封動產，以其價格足清償強制執行之債權額及債
      務人應負擔之費用者為限。而供拍賣之數宗不動產，其中
      一宗或數宗之賣得價金，已足清償強制執行之債權額及債
      務人應負擔之費用時，其他部分應停止拍賣。又不動產之
      強制執行，除本節有規定外，準用關於動產執行之規定。
      強制執行法第50條、第96條第1項、第113條固分別定有明
      文。惟為兼顧債權人、債務人之利益，應解為查封縱有超
      額之情形，除係極端之超額外，如於拍賣時，就超過債權
      額及執行費用額之動產、不動產不予拍賣，並予啟封，即
      非違反上開規定。又債務人認為超額查封而聲明異議者，
      應證明債權人依查封之動產、不動產足以清償其債權。再
      者，超額查封是否有理由，應以異議裁判時是否超額為準
      ，而非以查封時為準。
    卷查，系爭土地之查封登記業經塗銷等情，為上訴人所無
      異詞（見上四之（三）所載），並有被上訴人提出之系爭
      土地登記謄本附卷可佐（見審訴卷第83頁至第86頁），當
      堪認為真正。以故，揆諸上之規定及說明意旨所示，被
      上訴人聲請對系爭提存金強制執行，顯無超額執行之情形
      ，至為明顯。乃上訴人徒以上開陳詞為辯，其非可取，甚
      為明灼，不待冗贅。
（四）系爭支付命令、系爭債權憑證所示其中73年12月20起至81
      年3月5日止，按中央銀行核定放款利率二分之一計算之利
      息部分，業因罹於時效而消滅，是被上訴人不得以系爭支
      付命令、系爭債權憑證此部分所示為執行名義，而對上訴
      人聲請強制執行。至系爭支付命令、系爭債權憑證所示其
      餘部分，並未罹於時效。
  １、系爭債務應屬借款債務，而非票據債務。
    上訴人係以：系爭債務之性質，係為票據債務，應適用票
      據法第22條規定之短期消滅時效云云。
    經查，陳江明於72年間簽發並交付系爭支票於被上訴人，
      其後系爭支票陸續跳票，被上訴人依系爭支票所示金額，
      向臺北地院聲請對陳江明核發支付命令；另被上訴人以陳
      江明及斐深言積欠被上訴人債務之理由，聲請臺北地院核
      發系爭支付命令為：債務人應於本命令送達後20日內之不
      變期間內，向債權人連帶清償200萬元，及自73年12月30
      日起至清償日止，按中央銀行核定放款利率二分之一計算
      之利息，並賠償督促程序費用等情，嗣系爭支付命令於74
      年3月1日確定等情，為兩造所無異詞（見上四之（一）、
      （二）所述），當堪認為真實。
    次查，觀諸上訴人不爭執形式真正（見本院卷第74頁背面
      ）之被證3-1、3-3、3-4等系爭支票（見審訴卷第58頁、
      第60頁至第61頁），均為記名支票，而發票人僅陳江明一
      人；對照北院2052支付命令、北院1853支付命令及系爭支
      付命令，其債務人均為陳江明、裴深言等情（見審訴卷第
      66頁至第68頁、第71頁至第76頁）以察，顯見被上訴人聲
      請核發北院2052支付命令、北院1853支付命令及系爭支付
      命令時，非主張票據債權。否則，各該支付命令所載之債
      務人應僅有陳江明，而無斐深言，當可確定。
    再查，上訴人不爭執形式真正（見本院卷第74頁背面）之
      被證3-5所示之系爭支票，發票人為弘興建設企業股份有
      限公司（審訴卷第62頁）。然對照北院7818支付命令（見
      審訴卷第77頁至第79頁），債務人仍載為陳江明、裴深言
      ，益證被上訴人聲請核發北院7818支付命令時，絕非主張
      票據債權，而為借款債權，更堪確定。
    況且，借款債權為金錢之債，當可一部行使、或分次行使
      。被上訴人或考量陳江明財產分散各處，為利於強制執行
      ，乃於系爭支票退票後，以系爭承諾書為基礎，分別多次
      提出支付命令，亦無違常情。是不能因系爭支票之退票日
      期接近，即認被上訴人係依系爭支票之票據債權聲請支付
      命令。據此，上訴人以：被上訴人係多次聲請支付命令，
      即推斷被上訴人必為行使票據債權云云，亦非可採。
    復按，聲請支付命令，除應表明當事人及法定代理人、請
      求之標的及其數量外，尚須表明請求之原因事實，此觀諸
      民事訴訟法第511條規定自明。查被證3-1、3-3、3-4等系
      爭支票，均為記名支票，而發票人均為陳江明，未見其他
      票據債務人。倘被上訴人聲請核發北院2052支付命令、北
      院1853支付命令及系爭支付命令時（參上所示），表明
      請求之原因事實為票據債權，則臺北地院核發之北院2052
      支付命令、北院1853支付命令及系爭支付命令，必無陳江
      明以外之債務人。然而，北院2052支付命令、北院1853支
      付命令及系爭支付命令，債務人均記載陳江明、裴深言。
      由是可知，被上訴人聲請核發上開支付命令時，必非主張
      票據債權，否則上開支付命令之債務人不可能均包括裴深
      言。甚且，被證3-5所示之系爭支票，發票人為弘興建設
      企業股份有限公司，而北院7818支付命令債務人為陳江明
      、裴深言，而無弘興建設企業股份有限公司（參上所述
      ），益見被上訴人聲請核發北院57818支付命令時，絕非
      主張票據債權，而為借款債權，要屬彰彰明甚。
    上訴人復辯以：系爭支付命令記載為陳江明與裴深言之連
      帶債務，而依系爭承諾書所載，裴深言係支票背書人，足
      證明被上訴人係主張票據債權云云。
    然查，被上訴人持有之系爭承諾書，其上載明陳江明向被
      上訴人借到605萬元等情，此為兩造所不爭執（見上四之
      （七）所示），並有系爭承諾書（見審訴卷第64頁至65頁
      ）附卷可佐。參諸被證3-1、3-3、3-4等系爭支票均為記
      名支票，受款人係被上訴人；而其發票人均僅有陳江明一
      人；系爭支票合計面額為605萬元；北院2052支付命令、
      北院1853支付命令、北院7818 支付命令、北院2037支付
      命令、系爭支付命令及臺北地院74年度促字第350號支付
      命令合計債權金額亦為605萬元等節以考，足徵裴深言要
      非各該支票之背書人，更為明顯。準此可知，系爭支付命
      令既列裴深言、陳江明為連帶債務人，可見系爭支付命令
      行使之權利，應為借款債權而票據債權，洵堪認定。上訴
      人所辯，顯屬空言推卸之詞，不足採信。
  ２、本件無民法第136條第2項規定之適用。
    上訴人復辯以：被上訴人以系爭支付命令聲明參與分配桃
      院執行事件，惟於桃院裁定駁回被上訴人之強制執行之聲
      請，依民法第136條第2項規定，時效視為不中斷云云。
    惟按，消滅時效，因開始執行行為或聲請強制執行而中斷
      ，此觀諸民法第129條條第1項第3款、第2項第5款規定自
      明。又時效因聲請強制執行而中斷者，若撤回其聲請，或
      其聲請被駁回時，視為不中斷。民法第136條第2項亦有明
      定。
    經查，因被上訴人未代辦系爭土地之繼承登記，經桃園地
      院以桃院裁定駁回被上訴人強制執行之聲請；嗣桃院裁定
      經高院抗告裁定廢棄，桃園地院乃函請中壢地政所辦理系
      爭土地之查封登記；嗣因被上訴人聲請換發債權憑證，桃
      園地院乃改分96年度執字第8061號，並於98年7月1日將系
      爭支付命令核發系爭債權憑證結案；後被上訴人再持系爭
      債權憑證，於98年8月10日聲請強制執行，經臺北地院以
      北院執行事件，囑託板橋地院以系爭執行事件執行系爭提
      存金等節，為兩造所不爭執（見上四之（三）、（五）所
      述），自堪認為真實。
    基此而論，桃院裁定既經高院抗告裁定廢棄，是揆諸上
      規定意旨，則被上訴人於桃院執行事件聲請強制執行之行
      為、及以系爭支付命令聲明參與桃院執行事件之執行行為
      ，並無撤回強制執行聲請、或強制執行聲請被駁回，而視
      為時效不中斷之情形。是故，本件無民法第136條第2項規
      定之適用，至屬明悉。
  ３、系爭債務之利息請求權，部分罹於5年時效之規定，上訴
      人得拒絕給付此部分之利息。
    按利息、紅利、租金、贍養費、退職金及其他一年或不及
      一年之定期給付債權，其各期給付請求權，因五年間不行
      使而消滅。民法第136條定有明文。
    經查，系爭支付命令內容為：債務人應於本命令送達後20
      日內之不變期間內，向債權人連帶清償200萬元，及自73
      年12月30日起至清償日止，按中央銀行核定放款利率二分
      之一計算之利息，並賠償督促程序費用，嗣於74年3月1日
      確定；而被上訴人於85年間，以北院74促2037支付命令、
      北院74促7818支付命令為執行名義，於桃院執行事件，聲
      請對陳江明所有之系爭土地為強制執行；嗣於桃院執行事
      件程序進行中，又以北院74促2052支付命令、北院74促18
      53支付命令及系爭支付命令，暨各該確定證明書為執行名
      義，於86年3月5日聲明參與分配；再於98年7月1日經桃園
      地院核發桃院永96執三字第8061號債權憑證4份（包含系
      爭債權憑證）結案等節，為兩造所不爭執（見上四之（二
      ）、（三）所述），自堪信為真實。
    據此而論，系爭支付命令既於86年3月5日始就桃院執行事
      件聲明參與分配，則揆諸上規定，系爭支付命令關於自
      73年12月30日起至81年3月4日止，按中央銀行核定放款利
      率二分之一計算之利息請求部分，上訴人既為時效抗辯，
      自已罹於時效而消滅。因此，被上訴人自不能再執系爭執
      行名義（含系爭支付命令及系爭債權憑證）所示，其中73
      年12月30起至81年3月4日止，按中央銀行核定放款利率二
      分之一計算之利息部分，為執行名義對上訴人聲請強制執
      行。至系爭執行名義所示其餘部分（即向上訴人連帶清償
      200萬元，及自81年3月5日起至清償日止，按中央銀行核
      定放款利率二分之一計算之利息，並賠償督促程序費用）
      ，仍得為執行名義，併此指明。
    至上訴人雖辯以：81年3月5日至93年8月12日間之遲延利
      息部分，亦已罹於5年消滅時效云云。惟承上１、２所述
      ，該部分遲延利息因被上訴人聲請強制執行而中斷時效，
      自未罹於5年之消滅時效，應堪確定。
七、綜上所述，上訴人本於強制執行法第14條第1項債務人異議
    之訴規定，聲明：系爭執行事件，及北院執行事件之強制執
    行程序，均應予撤銷；被上訴人不得執系爭執行名義，對上
    訴人聲請強制執行。其中系爭執行名義所示73年12月30起至
    81年3月4日止，按中央銀行核定放款利率二分之一計算之利
    息部分，業因罹於時效而消滅，是被上訴人不得以系爭執行
    名義此部分為執行名義，而對上訴人聲請強制執行；且系爭
    執行事件，及北院執行事件關於此部分所為之強制執行程序
    ，應予撤銷。是故，上訴人此部分上訴及追加之訴為有理由
    ，應予准許。至其逾此所為請求，為無理由，應予駁回。原
    審就上開系爭執行事件及北院執行事件之強制執行程序應予
    撤銷部分，為上訴人敗訴之判決，尚有未洽。上訴意旨求予
    廢棄改判，為有理由，爰由本院予以廢棄改判如主文第3項
    所示。至上訴人於原審之請求不應准許部分（即系爭執行事
    件及北院執行事件之強制執行程序除上開應予撤銷部分外）
    ，原判決為上訴人敗訴之判決，經核於法並無不合。上訴意
    旨求予廢棄改判，為無理由，應駁回其上訴。至上訴人之上
    訴及追加之訴之勝訴部分比例甚微，本院認訴訟費用，均應
    由上訴人負擔，併此指明。
八、本件事證已臻明確，至於未論述之爭點；兩造其餘之攻擊或
    防禦方法；未經援用之證據，經本院斟酌後，認為均不足以
    影響本判決之結果，自無一一詳予論駁之必要，併此敘明。
九、據上論結，本件上訴及追加之訴均為一部有理由，一部無理
    由，依民事訴訟法第449條第1項、第79條，判決如主文。
中    華    民    國    99    年    9     月    28    日
                  民事第五庭
                        審判長法  官  李錦美
                              法  官  黃雯惠
                              法  官  鍾任賜
正本係照原本作成。
如不服本判決，應於收受送達後20日內向本院提出上訴書狀，其
未表明上訴理由者，應於提出上訴後20日內向本院補提理由書狀
（均須按他造當事人之人數附繕本）上訴時應提出委任律師或具
有律師資格之人之委任狀；委任有律師資格者，另應附具律師資
格證書及釋明委任人與受任人有民事訴訟法第466條之1第1項但
書或第2項（詳附註）所定關係之釋明文書影本，如委任律師提
起上訴者，應一併繳納上訴審裁判費。
中    華    民    國    99    年    9     月    28    日

                              書記官  吳金來
附註：
民事訴訟法第466條之1（第1項、第2項）：
對於第二審判決上訴，上訴人應委任律師為訴訟代理人。但上訴
人或其他法定代理人具有律師資格者，不在此限。
上訴人之配偶、三親等內之血親、二親等內之姻親，或上訴人為
法人、中央或地方機關時，其所屬專任人員具有律師資格並經法
院認為適當者，亦得為第三審訴訟代理人。

司法院資訊處製作；財團法人民間司法改革基金會備份。
